臺灣高等法院刑事判決　　　　　　　100年度交上易字第256號
上　訴　人　臺灣宜蘭地方法院檢察署檢察官
被　　　告　林志明
選任辯護人　陳倉富律師
上列上訴人因被告過失致死案件，不服臺灣宜蘭地方法院100 年
度交易字第50號，中華民國100 年7 月15日第一審判決（起訴案
號：臺灣宜蘭地方法院檢察署100 年度偵續字第5 號），提起上
訴，本院判決如下：
    主  文
上訴駁回。
    事  實
一、林志明於民國99年6 月2 日15時許，駕駛車號U2-8575 號自
    小客車，沿宜蘭縣員山鄉○○路，由南往北方向行駛，途經
    宜蘭縣員山鄉○○路交岔路口附近而欲左轉惠民路時，應注
    意車前狀況，並隨時採取必要之安全措施，且應注意汽車行
    駛至交岔路口左轉彎時，應距交岔路口30公尺前顯示方向燈
    或手勢，換入內側車道或左轉車道，行至交岔路口中心處左
    轉，並不得佔用來車道搶先左轉。依當時天候雨、日間有自
    然光線、路面濕潤、但無缺陷、亦無障礙物，視線良好，而
    無不能注意之情事，竟疏未注意車前狀況，且未至該交岔路
    口中心處前即提前左轉，適朱水盆騎乘車號LU5-522 號重型
    機車沿深洲路西側自行車專用道直行欲通過上開交岔路口至
    對面路口，於林志明左轉後應遵行車道之對向車道靠近雙黃
    實線（禁止超越）中心線處，朱水盆機車直行正面撞及同向
    右側提前左轉之林志明自小客車左側前輪與駕駛座邊門中間
    ，朱水盆彈上林志明自小客車駕駛座前擋風玻璃上方，受有
    創傷性顱內出血。林志明於肇事後，於據報前往現場處理之
    宜蘭縣政府警察局宜蘭分局交通隊警員王春德之有偵查權之
    公務員尚不知肇事者前，即自首坦承其為車禍當事者而不逃
    避裁判，朱水盆因受有上開傷害，於99年7 月12日9 時55分
    中樞衰竭死亡。
二、案經朱水盆之子朱有亮訴由宜蘭縣政府警察局宜蘭分局報請
    臺灣宜蘭地方法院檢察署檢察官偵查起訴。
    理  由
壹、證據能力部分：
一、按被告以外之人（包括證人、鑑定人、告訴人、被害人及共
    同被告等）於審判外之陳述雖不符刑事訴訟法第159 條之1
    至之4 等四條之規定，然經當事人於審判程序同意作為證據
    ，法院審酌該言詞陳述或書面陳述作成時之情況，認為適當
    者，亦得為證據；當事人、代理人或辯護人於法院調查證據
    時，知有刑事訴訟法第159 條第1 項不得為證據之情形，而
    未於言詞辯論終結前聲明異議者，視為有前項之同意，同法
    第15 9條之5 定有明文。立法意旨在於傳聞證據未經當事人
    之反對詰問予以核實，原則上先予排除。惟若當事人已放棄
    反對詰問權，於審判程序中表明同意該等傳聞證據可作為證
    據；或於言詞辯論終結前未聲明異議，基於尊重當事人對傳
    聞證據之處分權，及證據資料愈豐富，愈有助於真實發見之
    理念，且強化言詞辯論主義，使訴訟程序得以順暢進行，上
    開傳聞證據亦均具有證據能力。查本件以下所引用之被告以
    外之人於審判外之供述證據，因檢察官、被告及其辯護人已
    於本院準備程序及審判程序時均表示沒意見（見本院卷第24
    頁、第57頁、第58頁），且迄至言詞辯論終結前均未聲明異
    議，而本院審酌上開供述證據資料製作時之情況，無不當取
    供及證明力明顯過低之瑕疵，認以之作為證據應屬適當，揆
    諸前開規定，本院亦認為均應有證據能力。
二、本院以下援引之其餘證據資料，其中關於刑事訴訟法第164
    條第2 項規定，證物如為文書部分，係屬證物範圍。該等可
    為證據之文書，已經依法踐行調查證據之程序，即提示或告
    以要旨，自具有證據能力。另有關被告以外之人於審判外之
    書面陳述，檢察官、被告及其辯護人均不爭執其證據能力（
    見本院卷第24頁、第58頁至第68頁），本院審酌該等書面作
    成時之狀況，認並無不宜作為證據之情事，依刑事訴訟法第
    159 條之5 第2 項規定，自得作為證據。
貳、實體部分：
一、上揭事實，業據被告於本院準備程序及審理時供認不諱（見
    本院卷第24頁、第72頁、第73頁），核與告訴人朱有亮之指
    述、證人潘順德、王春德之證述大致相符，並有道路交通事
    故現場圖、道路交通事故調查報告表（一）、（二）、現場
    照片在卷為憑（見99年度相字第229 號相驗卷第11至14、20
    至25頁）。參諸被害人朱水盆彈上林志明自小客車駕駛座前
    擋風玻璃上方，受有創傷性顱內出血，致中樞衰竭死亡等事
    實，亦有行政院國軍退除役官兵輔導委員會台北榮民總醫院
    診斷證明書、臺灣宜蘭地方法院檢察署勘驗筆錄、檢驗報告
    書、相驗屍體證明書各1 件附卷可資佐證（見上開相驗卷第
    3 頁、27至29、33、34至37頁）。足認被告自白與事實相符
    。
二、按汽車行駛時，駕駛人應注意車前狀況，並隨時採取必要之
    安全措施。又汽車行駛至交岔路口，其左轉彎時，應距交岔
    路口30公尺前顯示方向燈或手勢，換入內側車道或左轉車道
    ，道路交通安全規則第94條第3 項、第102 條第1 項第5 款
    前段定有明文。查被告為考領駕照之駕駛人（見上開相驗卷
    第26頁），於上開時地駕車時，應注意車前狀況，隨時採取
    必要之安全措施，並遵守上開規定，且依當時天候雖下雨、
    日間有自然光線、路面濕潤、但無缺陷、亦無障礙物，視線
    良好等情，有道路交通事故調查報告表（一）附卷可佐（見
    上開相驗卷第13頁）。是被告並無不能注意情事，竟疏未注
    意車前狀況，且未至該交岔路口中心處前即提前左轉，導致
    發生本案車禍事故，自有過失甚明。參諸被害人朱水盆確因
    本件車禍受有創傷性顱內出血，致中樞衰竭死亡等事實，足
    認被告之過失行為與被害人朱水盆之死亡結果間，應有相當
    因果關係。準此，本件事證明確，被告駕車過失致人於死之
    犯行，足堪認定。
三、核被告所為，係犯刑法第276 條第1 項之過失致死罪。又被
    告於肇事後，在未被有偵查犯罪職權之公務員發覺前，主動
    向處理車禍之宜蘭縣政府警察局宜蘭分局員警王春德自首犯
    罪，已據證人王春德於偵查中證述明確（見99年度偵字第39
    87號偵查卷第23頁），嗣並接受裁判，合於自首之要件，爰
    依刑法第62條前段規定，減輕其刑。
四、原審審理結果，因認被告罪證明確，適用刑法第276 條第1
    項、第62條前段、第41條第1 項前段，刑法施行法第1 條之
    1 第1 項、第2 項前段之規定，審酌被告駕駛自小客車之過
    失程度、造成被害人死亡之結果、被害人與有過失，並負較
    大之過失程度，且未與被害人家屬達成和解等一切情狀，量
    處有期徒刑6 月，如易科罰金，以新台幣1 千元折算1 日。
    核其認事用法，均無違誤，量刑亦屬妥適。
五、檢察官循告訴人聲請而提起上訴意旨略以：依卷附相片所示
    ，被害人朱水盆所騎乘之機車前輪擋泥板完好，若朱水盆所
    騎乘之機車正面撞擊被告所駕駛之汽車，則最先破損者應為
    機車前輪擋泥板，且若朱水盆所騎乘之機車正面直接撞擊被
    告所駕駛之汽車，可能向右或向左傾倒，即使往右傾倒，朱
    水盆所騎乘之機車應不致彈起，再由被告所駕駛之汽車拖行
    3 、4 公尺之遠，故本件事故應係朱水盆所騎乘之機車與被
    告所駕駛之汽車斜向擦撞可能性較大。再以碰撞地點在朱水
    盆所騎乘機車之刮地痕起點來看，應係朱水盆所騎乘之機車
    與被告所駕駛之汽車同時或差不多先後自深洲路左轉惠民路
    ，在碰撞地點因被告未注意車前狀況，並採取必要安全措施
    ，致其所駕駛車輛左側擦撞朱水盆所騎乘之機車，致朱水盆
    身體彈起，頭部撞擊被告車輛之擋風玻璃，再滾落至地面，
    且由現場被告所駕駛車輛並無任何剎車痕觀之，可知被告並
    無採取剎車等安全措施。再以朱水盆所騎乘之機車重量以觀
    ，不可能受撞後彈起撞破被告汽車之玻璃，且機車擋風玻璃
    彈至10公尺外，被告汽車前進超過30公尺始停在路邊，顯見
    被告車速不可能只有2 、30公里，是被告所辯顯然不實，據
    此，原判決認本件係朱水盆逆向行駛於自行車道，其認定恐
    有違誤。再者，本件事發後，被告未向被害人家屬為任何道
    歉之表示，復拒絕與告訴人和解，猶再三飾詞卸責，毫無悔
    意，原判決僅量刑有期徒刑6 月，亦顯失輕縱云云。
六、本院經查：
(一)本件被告並無不能注意情事，竟疏未注意車前狀況，且未至
    該交岔路口中心處前即提前左轉，導致發生本案車禍事故，
    自有過失，有如前述。又關於被害人朱水盆是否逆向行駛於
    自行車道乙節，證人潘順德於偵查中證稱：99年6 月2 日與
    朱水盆相約談朱水盆之田地翻土之事，見面地點約在車禍現
    場之紅綠燈下見面等語（見100 年度偵續字第5 號偵查卷第
    53、54頁）。又告訴人朱有亮於偵查中陳稱：「（死者慣行
    方向？）如道路事故現場圖右上方是住家，左下方是我們田
    地，他會走深洲路左轉，再轉右行駛自行車道到田裡」等語
    （見上開相驗卷第31頁背面），是本件並不排除被害人朱水
    盆如騎乘機車至與潘順德會面之地點，依其過去習慣，會走
    自行車道至其田地，又依道路交通事故現場圖所示（見上開
    相驗卷第59頁），朱水盆之機車係向右傾倒、車頭略朝東北
    而指向深洲路南向車道、停在越過路口斑馬線後方之惠民路
    西向車道之分向線上，其後輪軸心遺有1 條延向斑馬線之3.
    2 公尺長刮痕，依該刮痕之起點及被告係左轉之行向研判，
    朱水盆應係從自行車道駛至本件交岔路口，而撞及被告之自
    小客車，並因自小客車之速度，將機車帶往西倒下，後輪並
    在道路上產上刮痕，參以被告之自小客車係左前方葉子板及
    前擋風玻璃之受損（見上開相驗卷第23頁上方照片），而被
    害人朱水盆之機車車頭係朝北偏東之情形（見前述道路交通
    事故現場圖），且經檢察官實際勘驗被害人騎乘之車號LU5-
    522 號機車，認為：「1.機車車頭前方擋風板斷裂，整個車
    頭往後縮，導致車頭後方置物箱下方塑膠破裂。2.機車左方
    完好，沒有刮痕、擦地痕；機車右側車身破裂，有拖、擦痕
    」等語，有勘驗筆錄1 份在卷可稽（見上開相驗卷第28頁）
    ，並經在場之告訴人親自簽名，足認被害人朱水盆尚非已左
    轉惠路，則其如遭同為左轉之被告自小客車撞擊，則朱水盆
    之機車車頭應會朝西，是被害人朱水盆當時應係沿深洲路西
    側之自行車專用道直行欲通過上開交岔路口至對面路口，而
    由車頭撞及被告自小客車之左前方等事實，業據原審認定在
    案，且臺灣省基宜區車輛行車事故鑑定委員會鑑定，亦認為
    ：「（一）依卷附相關跡證資料研判：以朱水盆駕駛重機車
    ，行經行車管制號誌正常運作之交岔路口，逆向行駛，致生
    撞及肇事之可能性較大。（二）延續前述，朱水盆駕駛重機
    車，有違道路交通安全規則第97條第1 項第1 款均應在遵行
    車道內行駛之規定」，有該會99年8 月26日基宜鑑字第0995
    001882號函附之分析意見書附卷可參（見上開相驗卷第56、
    57頁），該鑑定內容就朱水盆未在遵行車道內往北行駛之部
    分，與原審見解一致，益證被害人朱水盆確有逆向行駛於自
    行車道之事實，檢察官循告訴人上訴意旨，認被害人朱水盆
    騎乘之機車前方擋泥板未斷裂，其與被告所駕駛之汽車斜向
    擦撞可能性較大，且以碰撞地點在朱水盆所騎乘機車之刮地
    痕起點來看，應係朱水盆所騎乘之機車與被告所駕駛之汽車
    同時或差不多先後自深洲路左轉惠民路，並非逆向行駛云云
    ，與上開事實認定不符，且為告訴人推測之詞，尚難以此據
    為認定被害人朱水盆並未逆向行駛於自行車道。
(二)按量刑輕重，係屬事實審法院得依職權自由裁量之事項，倘
    已斟酌刑法第57條各款所列情狀而未逾越法定刑度，不得遽
    指為違法，最高法院72年度臺上字第6696號著有判例。查本
    件被告所犯刑法第276 條第1 項之過失致死罪，其法定行為
    2 年以下有期徒刑，拘役或2 千元以下罰金，且符合自首之
    要件，依刑法第62條前段規定，減輕其刑。原審乃審酌被告
    駕駛自小客車之過失程度、造成被害人死亡之結果、被害人
    與有過失，並負較大之過失程度，且未與被害人家屬達成和
    解等一切情狀，量處有期徒刑6 月，如易科罰金，以新台幣
    1 千元折算1 日，核其量刑尚屬適法，無違比例原則。是檢
    察官循告訴人聲請而提起上訴意旨，仍執陳詞，或認被害人
    朱水盆未逆向行駛，或認量刑過輕云云，揆諸上揭說明，為
    無理由，應予駁回。
據上論斷，應依刑事訴訟法第368條，判決如主文。
本案經檢察官黃騰耀到庭執行職務。
中    華    民    國   100    年    10    月    27    日
                  刑事第十五庭  審判長法  官  沈宜生
                                      法  官  林明俊
                                      法  官  吳炳桂
以上正本證明與原本無異。
不得上訴。
                                      書記官  劉育君
中    華    民    國   100    年    10    月    27    日
附錄本案論罪科刑法條全文：
刑法第276條第1項：
因過失致人於死者，處2年以下有期徒刑、拘役或2千元以下罰金